臺灣高雄地方法院交通事件裁定　　　　100年度交聲字第890號
原處分機關　交通部公路總局高雄區監理所
異　議　人　馮春茂
上列受處分人因聲明異議案件，對於交通部公路總局高雄區監理
所100 年3 月14日所為之處分（原處分：高監營裁字第裁
80-N00000000號），聲明異議，本院裁定如下：
    主  文
原處分撤銷。
馮春茂汽車駕駛人肇事致人受傷而逃逸，吊銷駕駛執照，壹年內
不得考領駕駛執照。
    理  由
一、原處分意旨略以：異議人即受處分人馮春茂於民國98年8月4
    日1 時25分，駕駛車號1663-JR 號自用一般小客車，行經高
    雄市○○區○○路，因汽車駕駛人肇事致人受傷而逃逸之交
    通違規，經警製單舉發，並經原處分機關調查結果，認異議
    人違規行為明確，依道路交通管理處罰條例第62條第4 項、
    違反道路交通管理事件統一裁罰基準及處理細則第43、44、
    67條及違反道路交通管理事件統一裁罰基準表規定，裁處異
    議人罰鍰新臺幣（下同）9000元、吊銷駕駛執照，1 年內不
    得考領駕駛執照等語。
二、異議人則以：異議人固於上揭時地有汽車駕駛人肇事致人受
    傷而逃逸，但已與對方達成和解，且經檢察官緩起訴處分並
    繳交3 萬元緩起訴處分金，原處分機關仍裁處異議人吊銷職
    業大貨車之駕駛執照及罰鍰9000元，造成異議人難以維持3
    名幼子之生計，為此依法聲明異議，請求撤銷原處分云云。
三、按「汽車駕駛人駕駛汽車肇事致人受傷或死亡者，應即採取
    救護措施及依規定處置，並通知警察機關處理，不得任意移
    動肇事汽車及現場痕跡證據，違反者處新臺幣3,000 元以上
    9,000 元以下罰鍰。但肇事致人受傷案件當事人均同意時，
    應將肇事汽車標繪後，移置不妨礙交通之處所」、「前項駕
    駛人肇事致人受傷而逃逸者，吊銷其駕駛執照」。又「汽車
    駕駛人，曾依本條例其他各條規定吊銷駕駛執照者，一年內
    不得考領駕駛執照」、「汽車駕駛人，因違反本條例及道路
    交通安全規則之規定，受吊銷駕駛執照處分時，吊銷其執有
    各級車類之駕駛執照」，道路交通管理處罰條例第62條第3
    項、第4 項前段、第67條第3 項、第68條第1 項（按：道路
    交通管理處罰條例第68條第1 項，雖於異議人違規後之99年
    5 月5 日修正，但僅為「持有」改為「執有」文字之修正）
    ，分別定有明文。經查：
  (一)異議人於98年8 月4 日1 時25分，駕駛車號1663-JR 號自用
    一般小客車，行經高雄市○○區○○路，因汽車駕駛人肇事
    致人受傷而逃逸之交通違規，經警製單舉發，並經原處分機
    關調查結果，認異議人違規行為明確，依道路交通管理處罰
    條例第62條第4 項等規定，裁處異議人罰鍰9000元、吊銷駕
    駛執照，1 年內不得考領駕駛執照等情，及異議人因同一事
    件經臺灣高雄地方法院檢察署檢察官以98年度偵字第27273
    號緩起訴處分確定，並已向公庫或指定公益團體、地方自治
    團體支付新台幣3 萬元之事實，為異議人所不爭執（見本院
    卷第5 頁），並有上開違反道路交通管理事件不服裁決聲明
    異議案件移送書、刑事聲明異議狀、違反道路交通管理案件
    裁決書、舉發違反道路交通管理事件通知單、臺灣高雄地方
    法院檢察署檢察官以98年度偵字第27273 號緩起訴處分書、
    臺灣高等法院被告前案紀錄表，附卷可稽，堪認為事實。
  (二)按道路交通管理處罰條例第68條（99年5 月5 日修正後為68
    條第1 項）前於94年12月14日經總統公布修正條文，於95年
    3 月1 日施行，修正前條文規定：「汽車駕駛人，因違反本
    條例及道路交通安全規則之規定，受吊扣或吊銷駕駛執照處
    分時，吊扣或吊銷其持有各級車類之駕駛執照」，修正施行
    後之條文業已刪除「吊扣或」，修正後規定：「汽車駕駛人
    ，因違反本條例及道路交通安全規則之規定，受吊銷駕駛執
    照處分時，吊銷其持有各級車類之駕駛執照」，其提案修正
    理由：「原條文將違法或違規駕駛人所持有各級車類之駕駛
    執照一併吊扣，失之過酷，影響人民工作及生活過鉅」（詳
    立法院公報第94卷第70期第136 頁至第138 頁之院會紀錄暨
    修正道路交通管理處罰條例第68條之立法理由）。依修正後
    道路交通管理處罰條例第68條之規定，汽車駕駛人因違反道
    路交通管理處罰條例及道路交通安全規則之規定，受「吊扣
    」駕駛執照處分時，僅能吊扣違規當時所駕駛車輛之駕駛執
    照，不能再「吊扣」其持有各級車類之駕駛執照，但於受「
    吊銷」駕駛執照處分時，則未加以修正，仍維持「吊銷」其
    持有各級車類之駕駛執照。顯見立法者於修法之際，特別對
    於道路交通管理處罰條例「吊銷」、「吊扣」之情節不同，
    而分別予以不同之規定。本件異議人既有上述汽車駕駛人肇
    事致人受傷而逃逸之交通違規，揆諸前開說明，即應依道路
    交通管理處罰條例第62條第4 項前段、第67條第3 項之規定
    「吊銷」駕駛執照，且1 年內不得考領駕駛執照，復依道路
    交通管理處罰條例第68條第1 項：「汽車駕駛人，因違反本
    條例及道路交通安全規則之規定，受吊銷駕駛執照處分時，
    吊銷其持有各級車類之駕駛執照。」之規定，應「吊銷」其
    持有各級車類之駕駛執照。是原處分機關依上開規定裁處「
    吊銷駕駛執照」、「1 年內不得考領駕駛執照」，尚無違誤
    。
  (三)按一行為同時觸犯刑事法律及違反行政法上義務規定者，依
    刑事法律處罰之。但其行為應處以其他種類行政罰或得沒入
    之物而未經法院宣告沒收者，亦得裁處之。前項行為如經不
    起訴處分或為無罪、免訴、不受理、不付審理之裁判確定者
    ，得依違反行政法上之義務規定裁處之，行政罰法第26條已
    定有明文。惟依行政罰法第26條立法理由，「一行為同時觸
    犯刑事法律及違反行政法上義務規定時，由於刑罰與行政罰
    同屬對不法行為之制裁，而刑罰之懲罰作用較強，故依刑事
    法律處罰，即足資警惕時，實無為一事二罰再處行政罰之必
    要，且刑事法律處罰，由法院依法定程序為之，較符合正當
    法律程序，應予優先適用。但罰鍰以外之沒入或其他種類行
    政罰，因兼具維護公共秩序之作用，為達行政目的，行政機
    關仍得併與裁處」，探究其立法目的，無非在處罰目的相同
    且處罰方式相同時，若依刑事法律處罰，即足資警惕時，實
    無為一事二罰再處行政罰之必要，但罰鍰以外之沒入或其他
    種類行政罰，因兼具維護公共秩序之作用，為達行政目的，
    行政機關仍得併予裁處。至於刑事訴訟法第253 條之1 所指
    之緩起訴處分，其中檢察官命被告為金錢給付部分，並得為
    民事強制執行名義，異議人因上開緩起訴處分而剝奪其財產
    權，且前揭金錢給付義務亦具有強制性、懲罰性，雖不若易
    科罰金係以支付金錢作為自由刑之替代，惟經由緩起訴處分
    條件之履行使其免於遭檢察官發動起訴程序，仍具有替代刑
    罰之效果，廣義而言，應屬上揭所稱之「實質刑事法律處罰
    」，應有行政罰法第26條第1 項「一事不二罰」規定之適用
    。至交通部95年7 月17日交路字第0950006986號函釋雖略以
    ：法務部行政罰法諮詢小組第一次會議紀錄已明確結論「緩
    起訴者乃附條件的不起訴處分，亦即是不起訴的一種」在案
    ，當依該部上開函釋結論及行政罰法第26條第2 項規定辦理
    等語。惟「緩起訴」處分之最終雖使被告免於刑事訴追之效
    果，與「不起訴」處分之效果相同，然觀諸刑事訴訟法第
    253 條之1 第1 項係91年2  月8 日增訂，行政罰法係94年2
    月5 日公布，而制定在後的行政罰法第26條第2 項僅臚列「
    不起訴處分或無罪、免訴、不受理、不付審理之裁判確定者
    」，並未將「緩起訴處分」納入。又緩起訴處分既非不能證
    明行為人之犯罪事實，且行為人有支付一定金額之實質處罰
    ，已產生實質刑罰之效果，自與上開行政罰法第26條第2 項
    列舉之不起訴處分等情形迥然有別，無從遽為比擬而為相同
    之處置。再者，行為人於受緩起訴處分，如除仍需繳納一定
    金額之行政罰鍰外，尚須依緩起訴所指定之條件繳納一定之
    金錢或服一定之勞務，其結果勢必降低刑事被告接受緩起訴
    之意願，亦與訂定緩起訴處分以替代繁複刑事審判程序之制
    度性機能相悖。是制定在後之行政罰法第26條第2 項既未將
    緩起訴處分列舉其中，本於保障人民基本權及「法律明示其
    一排除其他」之法理暨前揭說明，自不能將條文中「不起訴
    處分」之範圍，擴及於性質並不相同之「緩起訴處分」。再
    者，臺灣高等法院曾就遭緩起訴處分並附條件為捐款行為，
    於緩起訴處分猶豫期間屆滿未經撤銷確定，行政機關得否對
    同一行為課以行政罰鍰相關問題加以研議，結論亦同認：行
    政機關僅得對差額部分再課以行政罰鍰，此觀臺灣高等法院
    暨所屬法院97年11月12日至14日法律座談會刑事提案第39
    號自明。本件異議人上開肇事致人受傷而逃逸之交通違規行
    為，同時涉犯刑法第185 條之4 肇事逃逸罪嫌，經臺灣高雄
    地方法院檢察署檢察官以98年度偵字第27273 號緩起訴處分
    確定，異議人並已向公庫或指定公益團體、地方自治團體支
    付新台幣3 萬元之事實，業如前述，且異議人上開緩起訴期
    間應於100 年3 月24日屆滿，迄未經撤銷緩起訴處分等情，
    亦有臺灣高等法院被告前案紀錄表，附卷可稽。則異議人依
    檢察官之緩起訴處分，支付3 萬元，已產生實質刑罰之效果
    ，依上開說明，原處分機關自不得就該同一違規事實再處以
    「罰鍰9000元」，原處分再予裁處異議人罰鍰，與法自屬有
    違。至原處分關於上述「吊銷駕駛執照」、「1 年內不得考
    領駕駛執照」部分，則屬上述之其他種類之行政裁罰，於法
    並無不合。
四、綜上所述，原處分關於吊銷駕駛執照，1 年內不得考領駕駛
    執照部分，並無違誤，異議人就此部分聲明異議，雖無理由
    ，惟原處分關於罰鍰部分，並非合法。而聲明異議屬司法救
    濟途徑，由法院審查異議人所涉之交通違規事實是否成立及
    原處分所適用之法條是否正確，故於原處分僅一部分違法時
    ，仍應由法院將原處分全部撤銷，並自為處分，就各項處罰
    效果一併重新諭知。本件原處分既有上開可議，即屬無可維
    持，應由本院將原處分全部撤銷，並自為諭知吊銷駕駛執照
    ，1年內不得考領駕駛執照之裁定。
五、依道路交通案件處理辦法第19條前段，道路交通管理處罰條
    例第87條第2 項、第62條第4 項前段、第67條第3 項，裁定
    如主文。
中    華    民    國   100    年    4     月    28    日
                  交通法庭      法  官  施盈志
以上正本證明與原本無異。
如不服本裁定應於送達後5日內向本院提出抗告狀。
中    華    民    國   100    年    4     月    28    日
                                書記官  林雅婷